【裁判字號】    91,重訴,545
【裁判日期】    920529
【裁判案由】    侵權行為損害賠償等
【裁判全文】
臺灣臺北地方法院民事判決  九十一年度重訴字第五四五號
    原      告    丙○○
    訴訟代理人    吳榮達律師
    被      告    甲○○      住台北市○○路二十九號三樓
    兼訴訟代理人  乙○○      住台北市○○○路○段三十九號
右當事人間請求侵權行為損害賠償等事件，本院判決如左：
    主      文
原告之訴及假執行之聲請均駁回。
訴訟費用由原告負擔。
    事      實
甲、原告方面：
壹、聲明：被告乙○○及被告甲○○應連帶應給付原告及其他全體共有人新台幣（下
    同）六百九十八萬元，及自起訴狀繕本送達翌日起至清償日止，按年息百分之五
    計算之利息。
貳、陳述：
一、原告與被告乙○○為姊弟關係，被告甲○○則為原告之弟媳，而訴外人陳南則
    為原告與被告乙○○之父。嗣陳南於八十九年一月十三日去世後，原告及其他
    繼承人為瞭解陳南遺產狀況之故，向銀行及郵局查詢，始知被告二人自民國八
    十七年起至八十九年一月間，利用與原告父親陳南同住及持有陳南銀行及郵
    局存摺印章機會，前後共盜領陳南銀行及郵局存款共六百九十八萬元以上。蓋
    因依陳南於八十六年之利息所得換算為本金計算，陳南陳南於八十七年初存
    款餘額應為七百三十二萬元以上，然在陳南去世時，陳南存款餘額竟只剩三
    十四萬元，其間差額顯為被告乙○○、甲○○等二人所盜領。
二、本件被告乙○○自稱南生前財務都親自處理，不假手他人，則陳南各存款帳
    戶以被告甲○○及乙○○筆跡提領之各筆金額，顯係被告二人在陳南不知情（
    未經其同意）之情況下所竊領：
（一）、被告甲○○竊領部分：(1)台北銀行興隆分行：87.02.10.七十二萬元、
        87.07.29.三萬元、87.08.12.三百零四萬九千元、87.09.18.一百一十四萬
        元。(2)華南銀行懷生分行86.05.06.三萬八千元、86.05.13.一萬元、
        86.01.23.一百四十萬元、(3)台北銀行建國分行86.03.13.五百二十八萬元；
        (4)文山興隆郵局88.01.05.二十五萬元。
（二）、被告乙○○竊領部分：88.07.14.二十萬元二千九百六十二萬元、89.01.10.
        二十五萬二千三百零八元（文山興隆郵局））。
（三）、又被告甲○○於八十七年八月二日及同年九月十八日分別提領之三百零四萬
        九千元及一百一十四萬元，該兩筆金額被提領後，係用於償還被告乙○○所
        有坐落於台北市○○路二十九號三樓房屋之五百萬元之銀行貸款，是知被告
        乙○○顯悉被告甲○○提領兩筆存款之事實，並參與其事。是被告乙○○、
        甲○○負連帶之責。
三、被告乙○○稱其於八十九年一月十日自文山興隆路郵局八○一二三七號帳戶提領
    之二十五萬二千三百零八元均係用於支付原告父親陳南醫療費用、看護費用。
    然由該郵局歷史交易清單所示，陳南於八十八年十一月八日曾自該帳戶提二十
    四萬九千四百五十八元，是關於醫院之醫療費用及看護費用，自該筆提領之款項
    中支付，已綽綽有餘，絕無再命被告乙○○提領支付之理，是被告乙○○所言，
    並不實在。
四、按「繼承人自繼承開始時，除本法另有規定外，承受被繼承人財產上之一切權利
    義務。」民法第一千一百四十八條定有明文。又「各共有人對於第三人得就共有
    物之全部為本於所有權之請求，但回復其有物之請求，僅得為共有人全體之利益
    為之。」民法第八百二十一條亦有明文。本件被告於被繼承人陳南死前不法侵
    害其金錢財物之所有權，渠等其自應負擔害賠償之責。且陳南既已死亡，其對
    被告得主張之權利，自應由原告及其他全體繼承人概括繼承，為此提起本件訴訟
    ，訴請被告給付如訴之聲明所示之金額及法定遲延利息。
參、證據：提出國稅局納稅證明書、台灣銀行公館分行函、第一商業行復興分行函、
    華南商業銀行新生分行聲明異議狀、華南商業銀行新懷生分行函、台北行建國分
    行函、國軍同袍儲蓄會書函、傳真函等件為證，並聲請向台灣銀行公館分行、第
    一商業銀行復興分行及萬隆分行、台北銀行建國分行及萬隆分行、國軍同袍儲蓄
    會、華南銀行新生分行及懷生分行、台北郵局第七十五支局自八十六年一月起至
    八十九年一月十日止陳南之提款紀號錄及提款單資料、向合作金庫三興分行調取
    乙○○借還款資料。
乙、被告方面：
壹、聲明：原告之訴駁回。
貳、陳述：被告乙○○之父陳南生前之財務，均親自處理，被告乙○○領取文山郵
    局之兩筆錢為陳南之退休俸，都是於陳南住院中由陳南委請被告乙○○領
    取，領出來的錢都用以支付醫療費用、看護、菲傭薪水及陳南八十六年間因為
    房屋贈與應繳納的贈與稅，又陳南與被告夫妻同住之時，就醫、取款均要被告
    甲○○陪同前往，有時他會在取款時請被告甲○○或者是行員代筆，所以取款單
    上雖然有被告甲○○的筆跡，但不能證明是被告甲○○盜領。況八十六年至八十
    八年間原告與其父陳南涉訟，陳南都是親自書寫書狀答辯，他在當時精神狀
    態及意識都是正常且清楚的，被告不可能盜領陳南存款及退休俸。原告長期旅
    居國外，並未照顧父母，都是被告夫婦在奉養父母，原告連父親陳南出殯都不
    參加，就要來爭財產，有違人情事理。
丙、本院依職權調閱丙○○對陳南假扣押事件民事執行案卷（本院八十七年度裁全
    字第二四七七號、八十七年度執全字第一六六六號、台灣高等法院八十七年度抗
    字第二八七五號、最高法院八十八年度台聲字第二七三號、四五五號事件）。
    理      由
一、本件原告起訴主張：原告與被告乙○○為姊弟關係，被告甲○○則為原告之弟媳
    ，而訴外人陳南則為原告與被告乙○○之父。陳南於八十九年一月十三日去
    世後，原告及其他繼承人向銀行及郵局查詢，始知被告二人自八十七年起至八十
    九年一月間，利用與陳南同住及持有陳南銀行及郵局存摺印章機會，共盜領
    陳南銀行及郵局存款共六百九十八萬元以上。被告乙○○、甲○○於陳南死
    前不法侵害其金錢財物之所有權，應負擔害賠償之責。而陳南既已死亡，則其
    對被告得主張之權利，自應由其全體繼承人（即原告及其他繼承人）概括繼承，
    是原告自得依繼承及侵權行為之法律關係訴請被告連帶給付如聲明所示之金額及
    法定遲延利息等情。被告則以：被告乙○○之父陳南生前之財務，均親自處理
    ，被告乙○○於陳南住院中，依陳南之請領取文山興隆路郵局之兩筆退休俸
    ，用以支付陳南醫療費用、看護、菲傭薪水及陳南八十六年間因為房屋贈與
    應繳納的贈與稅，又陳南與被告夫妻同住之時，就醫、取款均要被告甲○○陪
    同前往，取款時陳南有時委請被告甲○○代筆，故取款單上雖然有被告甲○○
    的筆跡，但不能證明是被告甲○○盜領。況八十六年至八十八年間原告與其父陳
    南涉訟，陳南都是親自書寫書狀答辯，他在當時精神狀態及意識都是正常且
    清楚的，被告不可能盜領陳南存款及退休俸等語，資為抗辯。
二、按「民事訴訟如係由原告主張權利者，應先由原告負舉證之責，若原告先不能舉
    證，以證實自己主張之事實為真實，則被告就其抗辯事實即令不能舉證，或其所
    舉證據尚有疵累，亦應駁回原告之請求。」、「侵權行為賠償損害之請求權，除
    須有損害之發生，及有責任原因之事實外，並以二者之間有相當因果關係為其成
    立要件，故侵權行為賠償損害之訴訟，原告須先就上述成立要件為相當之證明，
    始能謂其請求權存在。」（最高法院十七年上字第九一七號判例、四十四年度台
    上字第一○○八號判決意旨照）。經查，本件原告與被告乙○○為姊弟之親，陳
    南為二人之父，被告甲○○則為被告乙○○之配偶，陳南於八十九年一月十
    三日逝世，陳南生前與被告乙○○、甲○○同住，原告則長期旅居國外等情，
    為兩造所不爭執，堪信為真正。至本件原告主張被告乙○○、甲○○於陳南生
    前盜領陳南存款一事，既為被告所否認，揆諸首揭說明，原告自應先就被告確
    有侵權行為之責任原因事實等有利於己之事實負舉證證明之責，自不待言。
三、本件原告主張被告甲○○、乙○○竊領陳南存款一節，雖舉被告乙○○填具之
    文山興隆郵局八十八年七月十四日及八十九年一月十日郵政存簿儲金提款單、甲
    ○○填具之台北銀行興隆分行八十七年二月十日、八十七年七月二十九日、八十
    七年八月十二日、八十七年九月十八日存摺類存款取款憑條、華南銀行懷生分行
    八十六年五月六日存摺類存款取款憑條、八十六年五月十三日活期儲蓄存款取款
    憑條、八十六年一月二十三日存摺類存款取款憑條、台北銀行建國分行八十六年
    三月十三日存摺類存款取款憑條、文山興隆郵局八十八年一月五日郵政存簿儲金
    提款單各一紙為證，惟為被告所否認，且以前揭情詞置辯。按「私文書經本人或
    其代理人簽名、蓋章者，推定為真正，民事訴訟法第三百五十八條定有明文。又
    印章由自己蓋用，或由有權使用之人蓋用為常態，由無權使用之人蓋用為變態，
    故主張變態事實之當事人，應就此負舉證責任。」前經最高法院著有七十四年度
    台上字第二一四三號、七十四年度台上字第四六一號判決可資參照。經查：
（一）、本件原告所提前揭存款取款憑條（郵政存簿儲金提款單）上所蓋印之「陳南
        」印文為真正一事，為兩造所不爭執，而印章由自己蓋用（或由有權使用
        之人蓋用）為常態，由無權使用之人蓋用為變態，故原告主張被告未經陳南
        同意，盜蓋「陳南」印文以盜領陳南存款，既屬變態事實，揆諸前開
        判例意旨，自應就此變態事實負舉證之責。又法律行為有使用文字必要時，
        原非不得由他人代行書寫，本件上開存款取款憑條（郵政存簿儲金提款單）
        上所蓋印之「陳南」印文既為真正，自應認上開陳南確有為上開文書所
        揭示文義（提款）之意，是原告執前開存款取款憑條（郵政存簿儲金提款單
        ）文字為被告填具一節，遽指被告盜領陳南存款云云，自無可採。
（二）、次查，原告與其父南於八十七年、八十八年間，因返還借款糾紛，由原告
        向本院聲請對其父陳南之財產為假扣押，經本院以八十七年度裁全字第二
        四七七號民事裁定准許在案，原告進而執上開裁定對陳南之動產聲請假扣
        押強制執行，由本院以八十七年度執全字第一六六六號執行事件受理在案，
        嗣陳南於八十七年九月十八日親自具狀對本院八十七年度裁全字第二四七
        七號裁定為抗告，八十八年九月七日再對最高法院之八十八年度台聲字第四
        五五號民事裁定聲請再審等情，業經本院依職權調閱本院八十七年度裁全字
        第二四七七號、八十七年度執全字第一六六六號、台灣高等法院八十七年度
        抗字第二八七五號、最高法院八十八年度台聲字第二七三號、第四五五號案
        卷查核屬實，而查，本件原告主張被告盜領陳南存款之時，正值陳南之
        動產（金融機構之存款等）因返還借款糾紛遭原告假扣押強制執之際，衡諸
        常情，陳南於斯就其己身於金融機構之存款等財物之數額及變動之注意，
        應較他時為高，如被告有盜領陳南存款情事，陳南自無不知之理，況陳
        南於該時尚能就假扣押之事，撰寫訴訟文書，足見陳南神識清醒，且無
        不能行使權利之情形，如被告二人果有盜領陳南存款情事，陳南焉有不
        加爭執之可能，此益徵被告二人辯稱未盜領陳南存款等語之可採；又陳南
        生前就其所有之動產，本有自由處分之權，是原告另主張：陳南八十八
        年十一月八日曾自文山興隆路郵局提二十四萬九千四百五十八元，已足支付
        醫院之醫療費用及看護費用，絕無再命被告乙○○提領支付之理云云，核屬
        臆測之詞，亦不足執之以為對原告有利之認定。
四、綜上所述，本件原告既未能證明其被繼承人陳南之存款遭被告盜領，從而，其
    依繼承及侵權行為之法律關係，訴請被告連帶給付如聲明所示之金額及法定遲延
    利息即屬無據，應與其假執行之聲請併予駁回。
五、本件因事證已臻明確，兩造其餘攻擊、防禦方法及所為之立證，經核與判決之結
    果不生影響，無庸逐一論述，併予敘明。
六、結論：原告之訴為無理由，爰依民事訴訟法第七十八條，判決如主文。
中      華      民      國    九十二    年      五      月    二十九    日
                                    民事第四庭  法      官  周玫芳
右為正本係照原本作成
如對本判決上訴，須於判決送達後廿日內向本院提出上訴狀
中      華      民      國    九十二    年      五      月    二十九    日
                                                法院書記官  郭麗琴


司法院資訊處製作；財團法人民間司法改革基金會備份。
